臺灣臺北地方法院民事判決　九十一年度訴字第五五八號
　　原　　　告　　帝聞企業股份有限公司
　　法定代理人　　丁○○
　　被　　　告　　丙○○
右當事人間請求清償債務事件，本院判決如左：
    主    文
被告應連帶給付原告新台幣壹佰伍拾柒萬玖仟零貳拾柒元，及被告丙○○應自民國九
十一年一月二十四日起至民國九十一年十月二十一日止，給付原告按年息百分之五計
算之利息，暨被告應自九十一年十月二十二日起清償日止，連帶給付原告按年息百分
之五計算之利息。
訴訟費用由被告連帶負擔。
本判決於原告以新台幣伍拾萬元為被告供擔保後，得假執行，但被告丙○○如於假
執行程序實施前，以新台幣壹佰伍拾柒萬玖仟零貳拾柒元為原告預供擔保，得免為假
執行。
    事    實
甲、原告方面：
  壹、聲明：除假執行擔保金額及免為假執行部分外，如主文第一項所示。
  貳、陳述：
    一、訴外人吳自誠因積欠原告新台幣（下同）一百五十六萬七千五百元之票款，
        原告曾向本院對其聲請發支付命令並確定在案，原告乃於九十年二月二十三
        日以上開支付命令為執行名義向本院民事執行處聲請強制執行，並查封吳自
        誠所有如附表一所示之不動產。嗣於九十年四月十三日吳自誠、吳自誠之妻
        即被告乙○○及乙○○之妹即被告丙○○因恐上開被查封之之不動產遭拍賣
        ，乃由被告丙○○出面承擔吳自誠之債務共計一百五十七萬九千零二十七元
        ，並簽立和解書，被告丙○○另開立如附表一所示之支票四紙以為清償。詎
        於該四紙支票將屆期之際，被告丙○○以其帳戶並無存款為由通知原告請求
        換票，並同意開立同額本票以供擔保，原告不得已而予同意，然被告丙○○
        卻僅交付以吳自誠為發票人如附表二所示之支票三紙，並未開立本票予原告
        。其後原告竟聞吳自誠病危，乃進一步要求丙○○出面處理，被告丙○○均
        避而不見，待原告屆期提示附表二所示支票竟不獲兌現，而吳自誠已於九十
        年十月二十四日左右死亡。
    二、依前開和解書第二條之約定：「甲方（即原告）同意由丙方（即被告丙○○
        ）代償乙方（即吳自誠）之前開債務（共計一百五十七萬九千零二十七元整
        ），甲乙丙三方達成和解並於簽定和解書同時，由丙方簽發並交付甲方如附
        表三所列之三張支票（按應為如附表一所示之四張支票），票面金額共計一
        百五十七萬九千零二十七元整予甲方，作為丙方清償乙方積欠甲方之同額債
        務。如上開三張支票（按應為如附表一所示之四張支票）任何一張未兌現，
        則於未兌現之範圍內，甲對乙方之債權不消滅」，被告丙○○係為併存之債
        務承擔，自應與吳自誠負連帶清償之責。詎被告卻拒絕履行，爰依系爭和解
        契約及繼承之法律關係提起本件訴訟。
    三、對被告抗辯所為陳述：
      (一)系爭和解書乃由被告丙○○與原告共同簽訂，開宗明義闡明係就債務清償及
        債務承受事宜而定，並於第二條明定被告丙○○代償吳自誠之債務，是被告
        丙○○與原告簽訂之系爭和解書自屬併存債務承擔契約。
      (二)被告丙○○交付附表一所示支票四紙以為清償，即將屆期時原告應其要求換
        票，僅係同意被告丙○○以其他方式清償債務，並無免除被告丙○○清償責
        任之意思。且原告於九十年二月二十三日即以確定支付命令為執行名義向本
        院民事執行處聲請強制執行，並查封拍賣吳自誠之不動產，倘非債信情況良
        好之被告丙○○簽立和解同意承擔代償吳自誠之債務，並交付支票以供擔保
        ，原告豈有撤回執行程序以減少自己受償機會之理？而原告撤回上開執行程
        序後，被告丙○○即將房屋處分出售與第三人，原告同意被告丙○○換票時
        ，吳自誠名下已無資產，於此情況下，原告不可能於本件債務並未增加任何
        擔保之情形下，免除被告丙○○債務而大大降低自己債權受償之機會。
  、證據：提出八十九年度促字第三０六二六號支付命令暨確定證明、和解書、支
　　　票暨其退票理由單、戶籍謄本為證。
乙、被告方面：
　　被告乙○○、甲○○未於言詞辯論期日到場，亦未提出書狀作何聲明或陳述；被
　　告丙○○所為聲明、陳述略以：
  壹、聲明：
    一、駁回原告之訴及假執行之聲請。
    二、如受不利判決，願供擔保請准免為假執行。
  貳、陳述：
    一、吳自誠與被告乙○○夫妻於八十九年初赴美，迄今從未返台。詎九十年三、
        四月間，被告丙○○得悉吳自誠所有之不動產遭原告查封，經被告丙○○電
        告吳自誠，吳自誠即交代乙○○處理，經乙○○與原告連繫和解事宜後，即
        來電央求丙○○先交付支票予原告，並表示原告即會撤回執行程序。被告丙○○乃於九十年四月十三日與原告會面，不料原告竟當場提出和解書要求被
        告丙○○簽署，被告丙○○未詳究內容即以代理清償之意思簽署，原告收受
        被告丙○○所開立之支票後，亦依約撤回執行程序。嗣上開支票之到期日將
        屆，乙○○與原告連絡後，原告同意交還被告丙○○上開支票，改收受吳自
        誠為發票人之如附表二所示三紙支票。被告丙○○認原告已免除其清償責任
        ，與系爭債權債務關係已毫無干涉。
    二、原告與被告丙○○所簽立之和解書，應屬民法第三百十一條普通第三人清償
        之性質，是身為原告之債權人有拒絕第三人清償之權，原告既同意返還被告
        丙○○所開立之支票，依民法第三百十一條第二項，被告丙○○就吳自誠之
        債務自不再負擔任何清償責任，是原告之請求，並無理由。
    理    由
甲、程序方面：
    本件被告乙○○、甲○○未於言詞辯論期日到場，核無民事訴訟法第三百八十六
　　條各款所列情形，爰依原告之聲請，由其一造辯論而為判決。
乙、實體方面：
  一、原告起訴主張：被告乙○○、甲○○之被繼承人吳自誠積欠伊票款，伊以本院
      確定支付命令聲請強制執行，並查封吳自誠所有不動產，嗣被告丙○○與伊簽
      立和解書，承擔吳自誠之債務共計一百五十七萬九千零二十七元，詎清償期已
      屆至被告卻拒不清償，爰依系爭和解契約及繼承之法律關係提起本件訴訟等情
      。求為命被告應連帶給付伊一百五十七萬九千零二十七元及自九十年十二月十
      五日起加計法定遲延利息之判決。
      被告丙○○則以：伊係以代理清償之意思簽署系爭和解書，伊交付予原告之支
      票即將屆期，原告即同意交還，改收受吳自誠簽發之支票，應認原告已免除伊
      之清償責任，依民法第三百十一條第二項，伊自不再負任何清償責任等語，資
      為抗辯。
  二、經查，原告對被告乙○○、甲○○之被繼承人吳自誠向本院聲請之八十九年度
      促字第三○六二六號支付命令業已確定，嗣原告以該支付命令為執行名義對被
      告吳自誠聲請強制執行，原告與被告丙○○及吳自誠於九十年四月十三日簽訂
      和解書，附表一所示四紙支票為被告丙○○所簽發，嗣由被告丙○○交付吳自
      誠所簽發如附表二所示三紙支票換回，屆期提示遭退票等事實，業據原告提出
      八十九年度促字第三０六二六號支付命令暨確定證明、和解書、支票暨其退票
      理由單、戶籍謄本為證，復為兩造所不爭執，堪信為真實。
  三、原告主張依系爭和解書，被告丙○○就吳自誠積欠原告之債務為併存之債務承
      擔，應與吳自誠負連帶清償之責，則為被告所否認，並以前揭情詞置辯。是本
      件兩造爭執之點即在於：系爭和解書之性質何？又原告同意換票是否有免除被
      告丙○○債務之意思？
  四、按債務承擔，有免責的債務承擔及併存的債務承擔之別，前者於契約生效後原
      債務人脫離債務關係，後者為第三人加入債務關係與原債務人併負同一之債務
      ，而原債務人並未脫離債務關係；又重疊的債務承擔（按即併存的債務承擔）
      係第三人與債權人約定，由第三人加入為債務人，而與原債務人就同一債務各
      負全部給付之責任（最高法院四十九年台上字第二０九０號、二十三年上字第
      一三七七號判例參照）。經查，依原告與被告丙○○及吳自誠簽立之和解書前
      言所載：「茲就債務清償及債務承受事宜，立書人等本於誠心及自由意志訂立
      本和解書」、第一條約定：「乙方（即吳自誠）因積欠甲方（即原告）一百五
      十六萬七千五百元整之票款，加計甲方因取得執行名義及執行過程所支出之費
      用一萬一千五百二十七元整，總計一百五十七萬九千零二十七元整」、第二條
      之約定：「甲方同意由丙方（即被告丙○○）代償乙方之前開債務（共計一百
      五十七萬九千零二十七元整），甲乙丙三方達成和解並於簽定和解書同時，由
      丙方簽發並交付甲方如附表三所列之三張支票（按應為如附表二所示之四張支
      票），票面金額共計一百五十七萬九千零二十七元整予甲方，作為丙方清償乙
      方積欠甲方之同額債務。如上開三張支票（按應為如附表二所示之四張支票）
      任何一張未兌現，則於未兌現之範圍內，甲對乙方之債權不消滅」，核其文義
      ，係債權人即原告與債務人即吳自誠暨第三人即被告丙○○約定，由被告丙○○加入為債務人，而與吳自誠併負同一之債務。要與民法第三百十一條之第三
      人清償情形下，第三人與債權人間並無約定，而為第三人代債務人為清償之準
      法律行為，並不相同，被告丙○○辯稱系爭和解書為第三人清償，尚無可採，
      原告主張係債務承擔，應屬有據。
  五、第按免除債務，須債權人向債務人表示免除其債務之意思，債之關係始歸消滅
      （最高法院二十年度上字第四五二號判例），是於債務之免除應由債權人向債
      務人以意思表示為之。本件被丙○○另辯稱原告交還其所簽發如附表一所示四
      紙支票並改收吳自誠所簽發如附表二所示三紙支票，堪認原告已免除其清償責
      任云云，原告則否認曾向被告丙○○為免除債務之意思表示。茲應審究者在於
      原告同意換票是否有默示免除被告丙○○債務之意思？經查，所謂默示之意思
      表示，係指依表意人之舉動或其他情事，足以間接推知其效果意思者而言。本
      件被告丙○○應就吳自誠之債務對原告併負清償之責已如前述，則不論以被告
      丙○○或吳自誠所簽發之支票清償該筆債務，均僅為清償之方法，依民法第三
      百二十條之規定，該等票據債務未履行前，其舊債務並不消滅，尚難以原告同
      意換票即認有免除被告丙○○債務之意思。參以原告於九十年二月二十三日即
      以確定支付命令為執行名義向本院民事執行處聲請強制執行，並查封拍賣吳自
      誠之不動產，倘非被告丙○○簽立和解書同意承擔代償吳自誠之債務，並交付
      支票以供擔保，衡情原告並無撤回執行程序以減少受償機會之理，則原告自不
      可能在被告丙○○加入系爭債務關係後又予免除。準此，被告此部分所辯亦無
      足取。
  六、綜上所述，原告主張被告乙○○、甲○○之被繼承人吳自誠積欠伊票款，被告
      丙○○與伊簽立和解書為併存之債務承擔為可採，被告丙○○辯稱該和解書僅
      為第三人清償且原告已免除其債務，均無可取。從而，原告本於之系爭和解書
      書及繼承之法律關係請求被告應連帶給付原告一百五十七萬九千零二十七元及
      自起訴狀繕本送達各被告翌日即算之利息，即被告丙○○應自九十一年一月二
      十四日起至九十一年十月二十一日止給付原告法定遲延利息，又被告應自九十
      一年十月二十二日起清償日止連帶給付原告法定遲延利息，即為正當，應予准
      許。
  七、又本件事證已臻明確，兩造其餘攻擊防禦方法，於本判決結果不生影響，爰不
      一一論述，併此敘明。
  八、假執行之宣告：
  　　兩造均陳明願供擔保請准宣告假執行或免為假執行，核均無不合，應予准許，
　　  爰分別酌定相當之擔保金額宣告之。
據上論結：原告之訴為有理由，依民事訴訟法第三百八十五條第一項前段、第八十五
條第二項、第三百九十條第二項、第三百九十二條，判決如主文。
中　　　華　　　民　　　國　　九十一　　年　　　十一　　月　　二十八　　日
                                        民事第四庭法　　　官　劉又菁
右為正本係照原本作成
如對本判決上訴，須於判決送達後廿日內向本院提出上訴狀
中　　　華　　　民　　　國　　九十一　　年　　　十二　　　月　　二　　　日
　　　　　　　　　　　　　　　　　　　　　　　　　法院書記官　黃瓊滿
